【裁判字號】    92,重交上更(三),172
【裁判日期】    921030
【裁判案由】    過失致死
【裁判全文】
臺灣高等法院刑事判決                    九十二年度重交上更(三)字第一七二號
    上  訴  人  臺灣臺北地方法院檢察署檢察官
    被      告  甲○○
右上訴人因被告過失致死案件，不服臺灣臺北地方法院八十六年度交訴字第二０號，
中華民國八十六年七月三日第一審判決（起訴案號：臺灣臺北地方法院檢察署八十五
年度偵字第一一九三五號）提起上訴，經判決後，由最高法院第三次發回更審，本院
判決如左：
    主  文
原判決撤銷。
甲○○從事業務之人，因業務上之過失致人於死，處有期徒刑壹年。
    事  實
一、甲○○係以駕駛營業大貨車為生之司機，為從事業務之人，於民國（下同）八十
    五年五月二十六日下午六時許，駕駛車牌號碼ＨＳ─Ｐ四五號曳引車跟隨在簡宗
    德（另案審理中）所駕駛之ＬＬ一０五號遊覽車後，沿台二線即濱海公路由台北
    往宜蘭方向行駛，途經台北縣貢寮鄉福連村台二線即濱海公路一一九點五公里彎
    道路段，本應注意車前狀況，並隨時採取必要之安全措施，於同一車道行駛時，
    後車與前車應保持隨時可以煞停之距離，以及行經彎道時，應減速慢行，依當時
    情形，並無不能注意之情形，竟疏於注意車前狀況，且在限速五十公里之路段，
    仍以時速六十公里高速行駛，且僅與前車ＬＬ一０五號遊覽車保持一個車身距離
    ，未保持隨時可以煞停之距離，適有吳振興所駕駛之ＡＱ八四九二號自用小客車
    於對向由宜蘭往台北方向行駛，行經該處時，亦疏未注意汽車交會時，會車相互
    之間隔不得少於半公尺之規定，致先撞及ＬＬ一０五號遊覽車，打滑橫向行至甲
    ○○車道，甲○○因而煞車不及撞及該自用小客車，並將吳振興所駕駛之前揭汽
    車推向往台北方向車道外側，致吳振興及搭坐其上之乘客吳董秀容、吳顯裕、曲
    曉薇、吳孟霓均當場死亡。
二、案經被害人吳振興、吳董秀容之子、吳顯裕之兄、曲曉薇、吳孟霓之親屬乙○○
    訴由台灣台北地方法院檢察署檢察官偵查起訴。
    理  由
一、訊據被告甲○○矢口否認其有過失致死之犯行，辯稱：伊當時車速是五十公里，
    當時伊雖與前車僅保持一個車身距離，但此項義務係指與前車間之距離，祇須前
    車緊急煞車，伊能及時反應並煞停，即無義務違反，被害人吳振興駕駛自用小客
    車撞及伊前面遊覽車，侵入伊行駛的車道，因為太近所以煞車不及始與之對撞，
    伊無預防之義務等語。
二、惟查右揭事實，業據告訴人乙○○指訴甚明，並經證人劉博文、陳春來於警訊、
    偵查及原審審理中就車禍發生之過程證述明確，其中證人陳春來供稱：吳振興之
    車係先與被告之車發生擦撞後始撞到甲○○之車等語。核與被告甲○○於偵查時
    供稱：「當時我由台北往宜蘭方向，當時我跟隨遊覽車ＬＬ一０五號後，行駛到
    台二線一一九．五公里處時，我跟隨的遊覽車ＬＬ一０五號後面，突然對向自小
    客車ＡＱ八四九二號跨越中心線撞到遊覽車後又撞至我的車子左前輪，然後失控
    ，往左偏移波擊到宜蘭往台北方向自小客車ＩＳ九五二二號及IＦ九三三０號，
    然後翻落路旁」等語相符合（見八十五年度偵字第一一九三五號偵查卷五頁背面
    、第六頁）。又查被告甲○○一再供稱肇事當時，伊車與前車僅保持一個車身之
    距離等語。如於原審法院八十六年六月十日訊問時供稱：「（你當時和遊覽車保
    持多少距離？）一個車身的距離，當時我的車並未追撞到遊覽車」等語（見原審
    卷第二十六頁）。於本院更一審審理時供稱：「我若只保持五公尺之安全距離，
    小車打撗過來時不可能鑽到我前面來，我於偵查說的保持一個車身，是指一個大
    車的車身，該地段是大Ｓ型，不是很彎的彎道。」等語（見本院交上更一字卷第
    十九頁、第四十六頁正、反面、第四十八頁正、反面），於本院九十一年八月七
    日審理時供稱：「（你係以駕營業大貨車為生之司機？）是的。（你當時係跟隨
    在遊覽車後面，兩車的距離多遠？）約我的壹個車身的距離，我的車身有二十幾
    尺」、「我當時雖與前車僅保持一個車身距離，但祇須前車緊急煞車，我能及時
    反應並煞停，‧‧‧‧‧」等語。
三、次查本件肇事時被告所駕駛之ＨＳ─Ｐ四五號曳引車其行車速度，依被告所供其
    車既係與前車僅保持一個車身距離，而依前車駕駛人即前開ＬＬ一０五號遊覽車
    之駕駛人簡宗德於偵查時證稱：當時其車速約時速六十公里（見相驗卷第十六頁
    ）。則依簡宗德所述，當時其遊覽車行車速度約時速六十公里，而被告所駕駛曳
    引車行駛在後，既與該遊覽車保持一個車身之距離，則被告之行車時速依理自係
    與前車保持相當，亦即速度為時速六十公里，再參以台灣省車輛行車事故覆議鑑
    定委員會函所載，本件第一時間簡宗德所駕駛遊覽車與吳振興所駕駛小客車發生
    擦撞時，非常靠近分向線；又國立交通大學行車事故鑑定意見書亦載明被告甲○
    ○所駕駛曳引車之左前角，與吳振興所駕駛小客車係側面撞擊（見偵查卷第八０
    、八一頁、原審更(二)卷第一三六頁）。以及由卷附之道路交通事故調查報告表所
    繪現場圖及現場照片以觀，被告所駕駛曳引車左、右輪先於其本車道上分別留下
    長八‧二公尺及二一‧四公尺之煞車痕，再左斜侵入對向車道，並於左側路肩留
    下長二七‧五公尺之煞車痕後，掉落於路肩下，其曳引車並跨壓於死者乘坐之小
    客車上方，足徵二車衝撞當時，被告之車衝力甚猛，其肇事前車速顯然不低（見
    相驗卷第二七至四０頁）。被告辯稱肇事時其車時速僅五十公里左右乙節，核不
    足採。
四、本件肇事路段係屬彎道，除經告訴人乙○○迭於偵審中主張肇事地點係彎道，被
    告行經彎道未注意減速慢行作隨時停車之準備，致於前車發生事故時，未能及時
    煞停或閃避而撞擊死者乘坐之小客車等語，並據告訴人提出肇事路段照片為憑之
    外；經原審勘驗現場錄影帶結果，亦發現撞擊點「係在吳振興駛過弧型彎道」處
    ，被告甲○○於偵查時供稱：「發生車禍是否是彎道）是的」等語，於本院更一
    審八十八年十二月一日訊問時供承：「‧‧‧‧‧，我於偵查說的保持一個車身
    ，是指一個大車的車身，該地段是大Ｓ型，不是很彎的彎道。等語（見本院交上
    更一字卷第四十八頁）。於本院本審調查時亦供承肇事路段有一點彎路等語（見
    本院九十二年九月二十九日訊問筆錄）。證人劉博文於八十六年二月二十一日檢
    察官訊問時證稱：「（發生車禍是彎道？）只有一點彎」、「看到時是小貨車（
    按應係小客車之誤載）和沙石車已經碰在一起，（撞擊）點在彎道靠台北這邊，
    我剎車時我就停在彎道處，在（偵查卷附照片）三角形處」云云（見同上偵查卷
    第九十八頁背面）。證人簡宗德於偵查時亦供稱：「（（發生車禍是彎道？）台
    北往宜蘭一點左彎」等語（見同上偵查卷第九十八頁背面）。而證人張漢威於八
    十六年二月三日檢察官訊問時證稱：「現場圖不對，應是彎的他劃成直的」等語
    。另經本院向臺北縣政府警察局瑞芳分局函查，據該分局於九十一年七月一日瑞
    警刑字第０九一００一０００五號函覆如下：「三、另該地點是否為彎道，因當
    時之派出所承辦人警員呂學松已未在本分局服務（目前服務於桃園縣警察局平鎮
    分局龍潭分駐所），經本局卯澳所及一、三組相關人員到場會勘測量後發現，該
    肇事地點原為台二線一一九．五公里，現因道路重新規劃目前標示為台二線一一
    四公里，由該路標往宜蘭方向約五十公尺即為向左彎之彎道，另原有之道路亦已
    重新拓寬畫線並舖設柏油路面，與當初之肇事路段大不相同。」等語，有該函在
    卷可稽（見本院交上更二字卷），可見本件車禍肇事地點往宜蘭方向約五十公尺
    即為向左彎之彎道。再參諸卷附現場照片顯示：肇事路段確屬偏向左彎之路段（
    見上述偵查卷第一百頁下張照片）應可認定。
五、再查本件肇事路段即台二線即濱海公路台北往宜蘭方向行第一一九點五公里路段
    ，雙向除各有一線快車道之外，路邊尚有一點五公尺之路肩，有道路交通事故調
    查報告表（二）、現場圖及現場照片附卷可稽，而依現場圖所劃刮地痕顯示，距
    路面快車道邊線為三點三七公尺（現場雙方快車道各寬為四公尺），顯見被害人
    吳振興所駕駛之ＡＱ八四九二號自用小客車與前車即簡宗德所駕駛之ＬＬ一０五
    號遊覽車發生擦撞之位置係靠近分向線（中心線）（臺灣省車輛行車事故覆議鑑
    定委員會八十五年十二月二日交覆字第八五一二七一號鑑定函亦同此認定，見偵
    字第一一九三五號偵查卷第八十頁、八十一頁）。倘若被告有隨時注意車前狀況
    及行經彎道減速慢行，且其所駕駛之大貨車有與前車保持隨時可以停煞之距離，
    則被告遇前車與被害人之車擦撞時，被告依理應可向右閃避行駛至右側路肩，不
    致於反向左進入對向車道而與被害人之車相撞，顯見被告確有未盡注意義務之處
    。
六、此外，復有道路交通事故調查報告表（一）、（二）、現場圖、現場照片十四張
    、台灣台北地方法院檢察署八十五年度偵字第一一九三五號偵查卷影本、本院八
    十六年度交訴字第二號卷影本等件附卷可資佐證。查被害人吳振興、吳董秀容
    、吳顯裕、曲曉薇、吳孟霓均因本件車禍分別致死，業經臺灣臺北地方法院檢察
    署檢察官督同法醫師相驗明確，有相驗屍體證明書、驗斷書、勘驗筆錄在卷可憑
    。
七、按汽車於同一車道行駛時，後車與前車應保持隨時可以煞停之距離，道路交通安
    全規則第九十四條第一項、道路交通管理處罰條例第五十八條第一款分別定有明
    文。又汽車行駛時，駕駛人應注意車前狀況，並隨時採取必要之安全措施，道路
    交通安全規則第九十四條第三項規定甚明。再者，汽車駕駛人駕駛汽車，行經彎
    道，不減速慢行者，道路交通管理處罰條例第四十四條第三款定有處罰明文。本
    件被告於右揭時地駕駛營業大貨車，應注意遵守上揭規定，且按當時情形，並無
    不能注意之情事，竟疏未注意遵守而肇事，致被害人等死亡，其具有過失甚為明
    顯。雖被害人吳振興於上揭時地駕駛自小客車，亦疏未注意汽車交會，會車相互
    之間隔不得少於半公尺，致與前車即ＬＬ一０五號遊覽車擦撞肇事，有違道路交
    通安全規則第一百條條第五款之規定，亦有過失。惟被害人吳振興雖與有過失，
    仍不能解免被告之過失刑責。且被告之過失行為與被害人等之死亡間復有相當因
    果關係。綜上所述，本件事證已臻明確，被告之犯行堪予認定。
八、被告係營業大貨車司機，為從事駕駛業務之人，核其所為，係犯刑法第二百七十
    六條第二項之業務過失致死罪。被告以一過失行為致被害人吳振興、吳董秀容、
    吳顯裕、曲曉薇、吳孟霓分別死亡，同時觸犯業務過失致死罪，為想像競合犯，
    應從一罪之業務過失致死罪處斷。
九、原審未察，遽為被告無罪之判決，容有未當，檢察官提起上訴，指摘原判決不當
    ，其上訴為有理由，應由本院將原判決撤銷改判，並審酌被告就本件事故之過失
    程度、所生之危害甚大、犯罪後仍矢口否認犯行、毫無悔意之態度、被害人吳振
    興就本件事故之發生亦同有過失、被告迄未對被害人家屬為民事賠償等一切情狀
    ，量處被告如主文第二項所示之刑，以示懲儆。
據上論斷，應依刑事訴訟法第三百六十九條第一項前段、第三百六十四條，刑法第二
百七十六條第二項、第五十五條，罰金罰鍰提高標準條例第一條前段，判決如主文。
本案經檢察官洪泰文到庭執行職務。
中      華      民      國    九十二    年      十      月     三十     日
                              臺灣高等法院交通法庭
                                  審判長法  官  陳  正  雄
                                        法  官  許  宗  和
                                        法  官  許  錦  印
右正本證明與原本無異。
如不服本判決，應於收受送達後十日內向本院提出上訴書狀，其未敘述上訴之理由者
並得於提起上訴後十日內向本院補提理由書（均須按他造當事人之人數附繕本）。
                                        書記官  楊  妙  恩
中      華      民      國    九十二    年     十一     月      五      日
附錄本案論罪科刑法條全文：
刑法第二百七十六條
 (過失致死罪)
因過失致人於死者，處二年以下有期徒刑、拘役或二千元以下罰金。
從事業務之人，因業務上之過失犯前項之罪者，處五年以下有期徒刑或拘役，得併科
三千元以下罰金。


司法院資訊處製作；財團法人民間司法改革基金會備份。
